臺灣高等法院高雄分院民事裁定　　　　　94年度家抗字第10號
抗　告　人　甲○○
　　　　　　乙○○
　　　　　　辛○○
相　對　人
即聲請　人　台北商業銀行股份有限公司
法定代理人　戊○○
代　理　人　丁○○
　　　　　　己○○
複代理　人　庚○○
抗告人因聲請限定繼承之限制事件，對於中華民國93年12月10日
臺灣高雄地方法院裁定（93年度家聲字第 153號）提起抗告，本
院裁定如下：
　　主　文
原裁定廢棄。
相對人在第一審之聲請駁回。
聲請及抗告程序費用由相對人負擔。
　　理　由
一、本件相對人即聲請人於原審聲請意旨略以，被繼承人許素美
    於民國86年 4月17日，以其所有坐落在高雄市○鎮區○○路
    482號 7樓之2之房地（下稱系爭不動產），設定最高限額抵
    押權新台幣（下同） 510萬元予相對人，並向相對人借款，
    且擔任案外人歐許素英之連帶保證人。其後，因許素美及歐
    許素英均未依約清償本息，相對人乃於92年 8月27日聲請執
    行許素美之系爭不動產，然許素美於同年11月26日死亡，其
    繼承人即抗告人甲○○、乙○○、辛○○向臺灣高雄地方法
    院聲請限定繼承，由臺灣高雄地方法院以93年度繼字第 148
    號受理在案。詎抗告人於該聲請限定繼承案件中，所提出之
    遺產清冊記載被繼承人許素美僅有遺產 3,000元，然許素美
    名下除另有系爭不動產外，在高雄市第二信用合作社及高雄
    區中小企業銀行鎮東分行均有存款，抗告人均未將此列入遺
    產清冊，顯有隱匿遺產、在遺產清冊為虛偽記載之情事，依
    民法第1163條之規定，即不得主張限定繼承之利益等語，經
    原審裁定抗告人甲○○、乙○○、辛○○不得對被繼承人許
    素美之遺產主張限定繼承之利益。
二、抗告意旨略以，抗告人因不明被繼承人許素美之財產狀況，
    而委由代書辦理拋棄繼承登記，詎代書告以被繼承人之配偶
    為日籍人士，拋棄繼承程序繁複，應辦理限定繼承，抗告人
    即交由代書處理。再由抗告人於為限定繼承時，曾聲請展延
    呈報遺產清冊，及尚未就被繼承人遺留之財產辦理繼承登記
    等情，足證抗告人確實不明瞭被繼承人所有財產狀況，原審
    未審酌抗告人是否故意未據實填載財產清冊，驟然認定抗告
    人「明知」被繼承人名下有財產，即有民法第1163條之適用
    ，自有違誤云云。
三、經查，抗告人之被繼承人許素美於民國92年11月26日死亡，
    抗告人於93年2 月17日向原審法院聲明限定繼承（先於93
    年1 月29日由抗告人甲○○聲請延展聲明限定繼承），其提
    出之遺產清冊記載「被繼承人許素美所有之遺產僅現金新台
    幣參仟元整」等語，並經原審法裁定依公示催告程序公告，
    抗告人並將原審法院之裁定登報後呈報法院，此業經本院調
    閱原審法院93年度繼字第148 號限定繼承事件全卷查明無訛
    ，自堪認定。
四、次查，證人即為抗告人辦理聲明限定繼承手續之代書丙○○
    證稱，當初是抗告人之舅媽陳玟秀打電話跟伊說，抗告人之
    母許素美死亡，生前有房子被拍賣，名下沒有財產，陳玟秀
    有跟伊說死者還有兄弟姊妹，還有一位日本丈夫，伊認為如
    果要辦理拋棄繼承的話，全部的法定繼承人都要辦理拋棄繼
    承，且抗告人沒有死者日本丈夫之資料，伊就建議辦理限定
    繼承較方便，因為只要其中一位繼承人主張限定之繼承時，
    其效力及於其他繼承人，相對人的承辦人黃先生打電話給伊
    ，伊才知道房子還在拍賣中，還沒被拍賣掉，伊有問抗告人
    的舅媽陳玟秀為何當初會向伊說房子已被拍賣掉，她說她以
    為房子被銀行拍賣，房子就已經是銀行的，所以本件實在是
    因為陳玟秀不懂法律，伊才被誤導，以為死者之不動產已被
    拍賣掉，名下已無不動產。關於死者存款部分，伊有叫抗告
    人查看看死者是否有存款，但沒有查到存款，我說如果沒有
    遺產，總是要報一點現金，所以我就填寫遺產現金新台幣三
    千元等語。證人即抗告人之舅媽陳玟秀證稱，是伊請丙○○
    代書辦理本件繼承事宜，伊告訴洪代書說死者許素美的房子
    已經被拍賣，可能沒有財產了，伊是誤以為房子被銀行拍賣
    ，房子就屬於銀行的等語。又依相對人所提出之許素美89年
    度綜合所得稅各類所得資料清單（見一審卷第17頁）雖可見
    許素美在高市第二信用合作社尚遺有存款96元，在高雄區中
    小企業銀行鎮東分行尚遺有存款2,273 元，惟就此部分，抗
    告人辯稱，當時因母親重病，當晚輩的，並不敢去問其母親
    是否尚有其他存款之事等語，合乎常理，且抗告人許素美因
    嫁給日本人，長年往返日本與台灣之間，且該存款數額甚小
    ，故抗告人不知有該存款存在，亦屬合乎常理。
五、綜上所述，可見抗告人所委任代辦限定繼承手續之代書丙○
    ○因依抗告人之舅媽許素美之陳述，誤認許素美在高雄市○
    鎮區○○路482 號7 樓之2 之房地因遭債權人即相對人聲請
    拍賣，已遭拍賣掉，故名下已無不動產，且因查無許素美之
    存款，代書乃於遺產清冊記載遺產現金新台幣三千元。另依
    相對人所述，上開高雄市○鎮區○○路之房地，並不足以清
    償許素美之債務，故抗告人隱匿該遺產，並無利益，且被法
    院拍賣中之房地亦無從隱匿。又，抗告人迄今亦未就該不動
    產辦理繼承登記，故其等並無隱匿財產之意思，亦無在遺產
    清冊為虛偽記載之意思，且其等亦無處分該遺產之行為（見
    民法第1163條），又抗告人已登報為公示催告，已如前述，
    故其聲明限定繼承之程序已完備，自得享有限定繼承之利益
    ，相對人聲請裁定抗告人不得享有限定繼承之利益，自無理
    由，原審予以准許，自有未當，抗告意旨求予廢棄，為有理
    由，自應由本院將原裁定廢棄改判，駁回相對人在原法院之
    聲請。
六、據上論結，本件抗告為有理由，依非訟事件法第8 條第2 項
    、第28條、民事訴訟法第492 條、第95條、第78條，裁定如
    主文。
中　　華　　民　　國 　　94　　年　　5　　月　　26　　日
                            民事第五庭
                                審判長法官  蔡明宛
                                法      官  曾錦昌
                                法      官  黃科瑜
以上正本證明與原本無異。
如不服本裁定應於送達後10日內向本院提出再抗告狀，並繳納再
抗告費新臺幣45元。再為抗告非以其違背法令為理由，不得再為
抗告。
中　　華　　民　　國　　94　　年　　5 　　月　　30　　日
                                書　記　官  施耀程
                                                      Q
